臺灣高等法院高雄分院民事判決　　　　　 93年度上字第215號
上　訴　人　戊○○
訴訟代理人　林華生律師
被上訴人　　乙○○
訴訟代理人　甲○○
上列當事人間請求分割共有物事件，上訴人對於民國93年8 月31
日臺灣屏東地方法院93年度訴字第54號第一審判決提起上訴，本
院於94年4月27日言詞辯論終結，判決如下：
    主      文
上訴駁回。
第二審訴訟費用由上訴人負擔。
    事實及理由
一、被上訴人主張：坐落屏東市○○段235 地號、地目田、面積
    1208平方公尺土地，同段236 地號、地目田、面積1183平方
    公尺土地，及其上建號820 號建物即門牌號碼屏東市○○街
    1 之10號加強磚造二層農舍（下稱系爭房地），係兩造於民
    國91年10月間共同出資向台灣屏東地方法院（下稱屏東地院
    ）拍賣標得，應有部分各二分之一。惟因兩造就系爭房地之
    維修及使用規劃意見不一，無法繼續維持共有關係；而系爭
    房地兩造間並無不分割之約定，亦無因使用目的不得分割，
    兩造復無法達成分割協議，爰依民法第823 條第1 項規定，
    請求裁判分割並將系爭房地予以變賣等情，而聲明：兩造共
    有系爭房地均應予變賣，所得價金按兩造應有部分各二分之
    一比例分配之。原審為被上訴人勝訴判決，被上訴人於本院
    為駁回上訴之聲明。
二、上訴人則以：系爭房地有20年不分割之口頭約定，迨20年後
    系爭房地歸於一方，而由取得系爭房地之一方按對方出資額
    加計年息4%計算利息給付對方。且系爭土地已經列入屏東都
    市計畫國小預定地，希望等到重劃後再行分割，如即行變賣
    分割價值偏低，將使兩造蒙受損失而侵害憲法所保障人民之
    財產權，又系爭房地兩造有長遠共同休閒使用之共識，被上
    訴人因分配房間使用發生爭執，即要求分割，有違誠信原則
    等語，資為抗辯，而聲明廢棄原判決，駁回被上訴人在原審
    之訴。
三、兩造不爭執之事實：
　(一)系爭房地係兩造於91年10月間共同出資向屏東地院執行處拍
    賣標得，應有部分各二分之一。
  (二)系爭土地係農牧用地，地目「田」，建物係自用農舍。
四、本件兩造所爭執之處，應在於兩造所有系爭房地有無不分割
    約定？
  (一)上訴人主張兩造所有系爭房地有不分割之口頭約定，迨20年
    後系爭房地歸於一方，而由取得系爭房地之一方按對方出資
    額加計年息4%計算利息給付對方云云，雖舉證人蔡國壽及丁
    ○○為證。然查，證人蔡國壽證稱：91年12月1 日晚上，在
    三地門好望角餐廳吃飯時，伊順口問上訴人是否打算出賣系
    爭房地，被上訴人表示系爭房屋是打算住20年的，被上訴人
    訴訟代理人接著說傢具都已經買好了，．，伊認為兩造是有
    長遠計畫的，否則何必請伊特別設計規劃系爭房屋之使用等
    語；惟蔡國壽亦證稱除此次吃飯之外，並無在其他場合聽見
    兩造要在系爭房屋住20年情事（原審卷第76至78頁）。以蔡
    國壽身為系爭房屋之建築設計師，為兩造全程規劃設計系爭
    房屋，及其與上訴人熟識之程度觀之，若兩造已有不分割之
    約定，當會於蔡國壽為渠等設計規劃系爭房屋時，明白告知
    該不分割之約定，然蔡國壽僅於上開場合聽聞被上訴人提及
    要居住20年一語，若謂兩造已有不分割之約定，實與常情有
    違。至蔡國壽證稱其認為兩造是有長遠計畫等語，僅係其個
    人主觀之臆測，尚難採為有利於上訴人之認定。另證人丁○
    ○證稱：「（有沒有談到20年後要分割？）沒有。」，（本
    院卷第68頁），亦不能證明兩造就系爭房地有不分割約定。
  (二)而由證人丙○○：「（兩造欲購買系爭房地時，有無約定20
    年不分割的問題？沒有。」「（91年9 月29日晚上兩造夫妻
    到你的代書事務所有沒有談到買受的土地20年不分割？有沒
    有這種口頭約定？）當時標售房地產的時候，雙方都很有信
    心，都相信對方，沒有提到20年的問題。」「雙方並沒有談
    到20年不移轉的問題，雙方有表示要投資休閒之用，並沒有
    其他表示意見。」「（被上訴人當時講年息4%是何情形下
    述的？）當時92年5 、6 月間兩造不能相處，彼此鬧翻了，
    才有談到年息4%計算價金歸給一方的問題，年息4%的問題是
    上訴人提出來的。」等語以觀（原審卷第80頁、本院卷第69
    、70頁），足見兩造就系爭房地並無20年不分割之口頭約定
    。
  (三)上訴人辯稱：兩造於受領點交後又花費100 餘萬元從事整修
    ，並共同購買家具30餘萬元，並提出家具購買明細、紅瓦屋
    待修復事項表、烤肉焢土窯、田園樂、美麗花卉等照片，僅
    能證明兩造均用心規劃系爭房地，期能增加其價值，做長遠
    之利用而已，尚不足執此而認兩造就系爭房地有不分割之約
    定。至被上訴人於93年4 月16日於原審開庭時提議房間應重
    新分配，經上訴人同意讓被上訴人分得四間，上訴人只分得
    2 間之協議，係被上訴人陳述上訴人強占一樓房間及房間分
    配不公，兩造已無法共處等情之後，上訴人於原審當庭提出
    之方案（原審卷第83），此與兩造間是否有不分割之約定無
    關，是上開事證均不足以證明兩造就系爭房地有不分割之約
    定。
  (四)上訴人又辯稱：被上訴人於法院調解庭聽到上訴人說「我們
    有20年以後，以投資金額加計年息4%可歸為一方」時，即說
    「沒有白紙黑字約定不分割，就不算數」云云，然此為被上
    訴人所否認，而上訴人又未能提出其他證據以實其說，是其
    所言，尚難採信。且被上訴人上開言語，亦難認為兩造間已
    有不分割之口頭約定。此外，上訴人又不能舉證證明兩造就
    系爭房地有不分割之約定，是上訴人辯稱兩造間有20年不分
    割之約定云云，尚無可採。
五、按，各共有人，得隨時請求分割共有物。但因物之使用目的
    不能分割或契約訂有不分割之期限者，不在此限。民法第82
    3 條第1 項定有明文。上訴人辯稱：系爭土地已經列入屏東
    都市計畫國小預定地，希望等到重劃後再行分割，如即行變
    賣分割價值偏低，將使兩造蒙受損失而侵害憲法所保障人民
    之財產權云云，經查，系爭房地依其使用目的並非不能分割
    ，而又未有不分割之期約，各共有人自得隨時請求分割，是
    被上訴人請求分割，於法並無不合，上訴人所辯希望等到重
    劃後再行分割云云，即無可採。至上訴人又稱：本件兩造有
    長遠共同休閒使用之共識，被上訴人因分配房間使用發生爭
    執，即要求分割，亦違誠信原則云云，然查，系爭房地係兩
    造於91年10月間共同出資向法院拍賣標得，至今亦近3 年，
    參之被上訴人陳稱：「兩造已經無法和平共處。」「現在的
    相處已經沒有任何意義存在，現在不面對，以後還是要面對
    ，我就依法提出分割，我已經不想和對造繼續共有。」「我
    們希望在理智的情況下把這件事情解決掉，我們也希望此事
    趕快落幕，原審已經做出明智的判決了，如果上訴人這麼喜
    歡這個房子，可以在法院拍賣的時候去競標。」等語（原審
    卷第31頁、本院卷第60頁），而被上訴人請求分割共有物，
    又為其權利之正當行使。上訴人辯稱被上訴人有違誠信原則
    云云，亦無可取。
六、又共有物之分割，依共有人協議之方法行之；分割之方法，
    不能協議決定者，法院得因任何共有人之聲請，命為左列之
    分配：一、以原物分配於各共有人；二、變賣共有物，以價
    金分配於各共有人，同法第824 條第2 項分別定有明文。茲
    就系爭土地及房屋分割方法分述如下：
  (一)系爭土地：農業發展條例第16條第１項前段規定「每宗耕地
    分割後每人所有面積未達0 ．25公頃者，不得分割。」，雖
    不得原物分割，惟可請求以變賣共有物分配價金之方法分割
    （最高法院63年4 月9 日、63年度第2 次民庭庭推總會議參
    照）。本件兩造共有之系爭土地均為農牧用地、地目田、使
    用分區為一般農業區，係屬農業發展條例之耕地，系爭土地
    均為耕地，第235 地號面積1208平方公尺、第236 地號面積
    1183平方公尺，縱予合併分割，分割後每人所分得面積均未
    達0 ．25公頃，依上說明，自不能原物分割而應予變賣分割
    。
  (二)系爭房屋：查系爭房屋即門牌號碼屏東市○○街1 之10號建
    物，係坐落在系爭2 筆土地中間，為加強磚造二層樓建物，
    第三層為斜屋頂之閣樓，第一層樓面積137 ．29平方公尺，
    第二層樓面積140 ．69平方公尺，有房間、廁所、衛浴設備
    、陽台及廚房等隔間等情，業經原審會同屏東縣屏東地政事
    務所勘驗現場明確，製有勘驗筆錄及複丈成果圖附卷可稽（
    原審卷第127 、129 、130 、144 頁）。審酌系爭房屋係屬
    有保存登記之自用農舍，此有卷附之建物登記謄本可憑（原
    審卷第9 頁），且該房屋為紅瓦斜屋頂，一樓門前有台階，
    兩旁採用圓形高柱，二樓設有寬敞陽台，並有庭院及圍牆，
    外觀相當美麗，其內部之格局亦屬完整，如前所述，並有系
    爭房屋之照片附卷可參（原審卷第40至44頁、160 至161 頁
    ）。查系爭房屋大門、客廳、廚房、樓梯均為獨一之建築，
    有上開照片可稽，足見系爭房屋不宜為原物分割，參之被上
    訴人主張變賣分割及坐落之系爭土地應採變賣分割等情，為
    使房屋及土地同歸一人所有而為完整之利用，本院認房屋亦
    宜採變價分割之分割方法。
七、綜上所述，原審判決系爭房地均應予變賣，所得價金按兩造
    應有部分各二分之一比例分配之，經核並無不合。上訴意旨
    指摘原判決不當，求予廢棄改判，為無理由，應予駁回。
八、據上論結，本件上訴為無理由，依民事訴訟法第449 條第1
    項、第78條，判決如主文。
中　　華　　民　　國　　94　　年　　5 　　月　　11　　日
　　                            民事第五庭
    　　                            審判長法官　　蔡明宛
        　　                        法      官    魏式璧
            　　                    法      官    曾錦昌
以上正本證明與原本無異。
如對本判決上訴，須於判決送達後20日內向本院提出上訴狀，其
未表明上訴理由者，應於上訴後20日內向本院提出上訴理由書（
均須按他造當事人之人數附繕本）。上訴時應提出委任律師或具
有律師資格之人之委任狀，並依附註條文規定辦理。
中　　華　　民　　國　　94　　年　　5 　　月　　11　　日
                                    書　記　官　　王婉蓉
附註：
民事訴訟法第466 條之1 ：對於第二審判決上訴，上訴人應委任
律師為訴訟代理人，但上訴人或其法定代理人具有律師資格者，
不在此限。
上訴人之配偶、三親等內之血親、二親等內之姻親，或上訴人為
法人、中央或地方機關時，其所屬專任人員具有律師資格並經法
院認適當者，亦得為第三審訴訟代理人。第1 項但書及第2 項情
形，應於提起上訴或委任時釋明之
